臺灣板橋地方法院刑事判決　　　　　　　　94年度訴字第28號
公　訴　人　臺灣板橋地方法院檢察署檢察官
被　　　告　戊○○
選任辯護人　林長泉律師
上列被告因傷害致死案件，經檢察官提起公訴（九十三年度偵字
第一四四一○號、第一九二八八號），本院判決如下：
    主  文
戊○○無罪。
    理  由
一、公訴意旨略以：被告戊○○與被害人何瑞芳係同事關係，因
    其配偶丙○○於民國九十三年九月三日七時許在臺北市○○
    街捷運工地工作之時受被害人之騷擾，心生不滿，遂於同日
    十八時許，在臺北縣五股鄉○○路○段一八三巷前與被害人
    發生口角，竟基於傷害之犯意，徒手毆打被害人，被害人遭
    毆打後，因體力不支而跌倒，頭部遂撞擊停靠於路邊車牌號
    碼為Ｔ四─八七三二號之小貨車（起訴書誤植為自用小客車
    ）而倒地不起，致顱內出血死亡等情，因認被告戊○○涉犯
    刑法第二百七十七條第二項之傷害致人於死罪嫌。
二、按犯罪事實應依證據認定之，無證據不得認定犯罪事實，刑
    事訴訟法第一百五十四條第二項定有明文。又認定犯罪事實
    所憑之證據，雖不以直接證據為限，間接證據亦包括在內，
    然而無論直接或間接證據，其為訴訟上之證明，須於通常一
    般之人均不致有所懷疑，而得確信其為真實之程度者，始得
    據為有罪之認定，倘其證明尚未達到此一程度，而有合理之
    懷疑存在時，事實審法院在心證上無從為有罪之確信，自應
    為無罪之判決，最高法院七十六年度台上字第四九八六號判
    例意旨闡示甚明。次按刑法上傷害致人死之罪，以傷害行為
    ，與死亡之發生，有因果關係之聯絡為成立要件，如死亡原
    因非由傷害行為所發生，縱其死亡時傷痕尚未完全消滅，究
    不得使負傷害致人死之罪責，最高法院亦著有二十一年上字
    第二○○九號判例可資參照。
三、公訴人認被告戊○○涉有傷害致死罪嫌，無非係以被告戊○○自承毆打被害人事實之供述、告訴人即何瑞芳之配偶乙○○關於被告涉嫌傷害致死之指訴、證人即當時在場之辛○○
    、壬○○、庚○○、丁○○及甲○○等人所為被告與被害人
    發生肢體衝突情形之證述、證人羅世謙所為關於被告因其配
    偶丙○○受被害人騷擾而與被害人發生口角爭執情形之證述
    、臺灣板橋地方法院檢察署勘驗筆錄、相驗屍體證明書及法
    務部法醫研究所鑑定書各乙份、相驗及解剖相片四十幀與案
    發現場相片三十三幀等，為其論據。
四、訊之被告戊○○固坦認於上揭時地與被害人何瑞芳發生口角
    爭執及肢體衝突，惟堅詞否認有何傷害致死犯行，辯以案發
    當日上午因配偶丙○○遭被害人撫摸，伊為此與被害人發生
    爭吵，當日下午與被害人一同轉往位於臺北縣五股鄉陸光一
    村之工地工作，工作結束後離開工地而行經工地旁之案發地
    點時，被害人又向伊表示要請喝酒以示道歉，然伊認被害人
    口氣不佳並無誠意而不予理會，被害人又將伊拉住，二人遂
    發生口角，伊並先徒手毆打被害人臉及胸部各乙下，被害人
    則出手阻擋撥開，其後同事將伊二人拉開並叫被害人離開，
    被害人乃轉頭離開，沒走幾步即撞及停放路旁之小貨車而反
    彈倒地，同事乃電召救護車送醫急救等語。
五、經查：
  (一)被告戊○○、其配偶丙○○及被害人何瑞芳均係建築工地工
    人，丙○○於九十三年九月三日上午七時許，在位於臺北市
    ○○街某捷運工地工作時，因突遭被害人撫摸而予以大聲叱
    責，在場之同事羅世謙亦勸誡被害人，被告聞訊乃上前與被
    害人爭吵；嗣於當日下午三人均轉往位於臺北縣五股鄉陸光
    一村之工地工作，被告於十八時許下班離開行經工地旁之臺
    北縣五股鄉○○路○段一八三巷時，與被害人又因上開糾紛
    發生口角爭吵，被告並出手毆打被害人，其後二人為同事拉
    開，未幾被告撞及停放路旁車牌號碼為Ｔ四─八七三二號之
    小貨車車尾而倒地不起等情，業據被告自承不諱，核與證人
    丙○○於警詢及偵查中之證述（參九十三年度偵字第一四四
    一○號偵查卷，下稱為偵查卷，第十五頁、第八十八頁）、
    證人羅世謙之證述（參偵查卷第二十五頁，九十三年度相字
    第一○七七號相驗卷，下稱為相驗卷，第八十六頁）、證人
    即案發當時在場之辛○○、甲○○、壬○○、庚○○、丁○○等於警詢、偵查及本院審理中關於所見被告與被害人之衝
    突及被害人倒地後情形之證述合致（參偵查卷第二十八頁至
    第五十頁、第一一三頁至第一一六頁，相驗卷第八十五頁至
    第八十七頁，及本院審判筆錄第四頁至第二十九頁），均為
    合致，足堪認定。又被害人倒地後雖立即送醫，然仍於到院
    前不治死亡，經檢察官會同法務部法醫研究所法醫師解剖相
    驗，確認被害人係因頭部撞擊致顱內出血，引起中樞神經休
    克而死亡，此亦有臺灣板橋地方法院檢察署勘驗筆錄、相驗
    屍體證明書及法務部法醫研究所（九十三）法醫所醫鑑字第
    一三四七號鑑定書在卷可據，是被告係於與被告發生爭吵及
    肢體衝突後，因頭顱受撞擊而死亡乙節，堪可認定。從而：
    (1)被害人頭顱之撞擊傷，係遭被告毆打抑或撞及小貨車所致
    ？(2)如被害人頭顱之撞擊傷係因撞及小貨車所致，其撞及之
    原因為何？與被告先前之毆打行為有無因果關係？(3)被告就
    被害人死亡之結果，客觀上是否能預見？等情節，端為被告
    是否成立傷害致死罪之重要關鍵，而為本件應行查證之重點
    。
  (二)依上開法務部法醫研究所之鑑定，被害人顳葉區無皮下出血
    ，在枕部有皮下出血，打開顱骨觀察大腦枕葉無硬腦膜下腔
    出血，而在左顳葉及小腦有硬腦膜下出血，在枕部並造成顳
    葉、小腦之硬腦膜下腔出血等狀況，由上開解剖所見無法排
    除被害人係在枕部有對撞傷，並因此造成大腦損傷引起中樞
    神經休克死亡（參上開鑑定書第八頁），堪認被害人係因頭
    顱枕部（即後頸上方）受對撞傷而致死。而被害人生前並無
    任何疾病，此經告訴人乙○○於警詢中陳明在卷（參偵查卷
    第十二頁），是被害人頭顱枕部所受撞擊之強度自必甚鉅，
    方能因此造成顱內出血、大腦損傷而致死，此非以強大之攻
    擊力道或以質地堅硬之工具為之，難以導致此結果。查就被
    告毆打被害人及嗣後被害人倒地之情形，被告自陳係徒手毆
    打被害人臉及胸部各乙下，之後伊被拉開，被害人轉身離開
    ，沒走幾步即撞及停放路旁之小貨車等語，則依其所述毆打
    被害人之部位核與被害人頭顱枕部受對撞傷之情形不符。而
    在場之證人辛○○、甲○○、壬○○、庚○○、丁○○等，
    就所見被告與被害人發生肢體衝突之情形，於警詢及偵查中
    均謂被告係徒手毆打被害人，雙方係互毆，經甲○○、壬○○等人將被告拉開，沒多久便聽見被害人倒在地上等語（參
    偵查卷第二十九頁至五十頁，第一百一十三頁至第一百一十
    五頁，相驗卷第八十六頁至第八十七頁）。而於本院審理中
    ，證人辛○○證稱僅記得雙方相互拉住而互毆，毆打何部位
    已不復記憶，壬○○及另一名同事將二人拉開，伊叫二人不
    要吵架後即走至巷口未再加以注意等語（參本院審判筆錄第
    四頁至第十頁）；證人壬○○證稱看見被告與被害人徒手相
    互拉扯及扭打，伊出手拉開二人然為被告揮手擋開，遂未再
    加以置理而向巷口走去，走到巷口檳榔攤時再回頭看即見被
    害人已跌倒在小貨車後方，並未看見被害人跌倒之過程等語
    （參本院審判筆錄第十頁至第十五頁）；證人甲○○證稱看
    見被告與被害人二人徒手拉扯，伊過去將被告拉走卻遭被告
    推開，乃不再理會而走至巷口檳榔攤購物後離開，在檳榔攤
    時聽聞有人表示被害人倒在地上，伊並未見聞被害人倒地之
    過程等語（參本院審判筆錄第十六頁至第二十頁）；證人丁○○證稱當時只見被告與被害人二人吵架，因現場人多看不
    清楚乃即為離開，不知其二人是否有打架，亦未見聞被害人
    倒地之情形等語（參本院審判筆錄第二十頁至第二十四頁）
    ；證人庚○○則證稱當時見被告與被害人二人吵架，壬○○
    將其二人拉開，其後伊與壬○○一起離開往巷口走，有見到
    被害人走下來到小貨車旁邊，且看到被害人倒下來仰躺在車
    旁，但不知被害人有沒有撞到東西等語（參審判筆錄二十四
    頁至第二十九頁）。由上開證人證述，僅能證明被告當時確
    有與被害人爭吵、徒手拉扯及扭打之事實，至於被害人是否
    因受被告毆打而倒地，則因其等就此部分並未見聞而無從證
    明之。然被告既係徒手而與被害人拉扯及扭打，並未持其他
    質地堅硬之工具為之，且其二人係相互拉扯扭打，足見被告
    固為出手毆打被害人之行為，然被害人亦有為相當實力之反
    制，衡情在二人近距離貼身面對相互牽制之情形下，被告徒
    手毆打之行為尚難有強大之攻擊力道，是被害人頭顱枕部之
    對撞傷應非被告徒手毆打所致。而被害人倒地位置係緊鄰停
    放路旁車牌號碼為Ｔ四─八七三二號小貨車之正後方，此有
    卷附現場相片可據（參相驗卷第六十五頁），參酌上開證人
    證述及被告所陳被害人撞到上開小貨車而反彈倒地等情形，
    堪認被害人頭顱枕部之對撞傷，應係撞及上開質地堅硬之小
    貨車所致。
  (三)公訴人雖指被害人係遭被告毆打後，因體力不支而跌倒，頭
    部撞及上開小貨車而致顱內出血死亡云云。惟依前開在場證
    人之證述，被告與被害人係在下班離開工地時發生爭吵、拉
    扯及扭打，然隨即為其他同事所拉開，顯見其二人相互扭打
    之時間極短；又被害人身體狀況正常，並未罹患任何疾病，
    此經告訴人乙○○於警詢中供陳在卷（參偵查卷第十二頁）
    ，則以被害人係從事較耗體力工作之建築工地工人，且無其
    他疾病之健康情形以觀，顯非身體贏弱不堪之人，在別無其
    他明確證據之情形下，實難遽認其因此等短暫衝突即生體力
    不支之結果，否則不無有擬制推測之虞。再者被害人倒地後
    ，本件到庭證述之證人中僅有證人壬○○及庚○○目睹其情
    形，證人壬○○在本院審理中證述伊回頭看時被害人已經倒
    地，當時被告站在距離被害人跌倒處後方約四點八公尺之處
    ，似乎要再過去打被害人的樣子，但旁邊有人擋住他等語（
    參本院審判筆錄第十二頁、第十三頁、第十五頁）；證人庚○○證稱伊看到被害人倒下時，被告站在距離被害人倒地處
    約二點六公尺之距離，旁邊還有其他人等語（參本院審判筆
    錄第二十八頁）。依上開證人壬○○及庚○○之證述，被害
    人倒地之時，被告所在位置與被害人仍有相當之距離，且被
    告當時亦為旁人擋住，則被害人顯於與被告發生衝突後尚行
    走約二至四公尺之距離，始於上開小貨車後方發生其頭部撞
    擊該車後倒地之狀況，則被害人當非因被告毆打致體力不支
    而倒地撞擊小貨車，或受被告毆打之力道因物理之作用而立
    時倒地，亦堪可認定。
  (四)又本院於九十四年五月六日，至案發現場即臺北縣五股鄉○○路○段一八三巷現場履勘，發覺該巷弄自被害人等工作之
    工地起至該巷巷口即與民義路一段交接處之間的路段，為具
    有相當傾斜程度之坡地（向巷口傾斜），行走其上較之一般
    平地路面需為相當之注意以保持平衡（參本院九十四年五月
    六日勘驗筆錄及所附勘驗相片），經囑託臺北縣五股鄉公所
    測量該處坡度，確認該地在四十四點三公尺之距離內高度落
    差為三點四七公尺，坡度為百分之七點八，此有臺北縣五股
    鄉公所九十四年六月八日北縣五工字第○九四○○○九七九
    一號函附坡度測量圖卷可稽。按被害人頭部撞擊上開小貨車
    之原因，並無任何直接證據可明確證明，則案發地點之特殊
    地形地貌等客觀條件自亦納入本件論斷之考量，以審酌有無
    因此造成被害人頭部撞擊上開小貨車之可能。參酌上述被害
    人倒地之時，被告所在位置與被害人仍有相當之距離，且被
    告當時亦為旁人拉住或擋住等情事，實亦不能排除被害人當
    時在為週遭之人勸阻而與被告結束扭打往下坡處離開之時，
    於行走間因該地坡度為百分之七點八之特殊傾斜地形，未加
    注意失去平衡而自行跌倒之可能性，則被告所辯稱當時被害
    人轉頭離開沒走幾步即撞及停放路旁之小貨車而反彈倒地等
    語，似亦非毫無所據。雖告訴人尚指稱被害人之安全帽及背
    包係掉落在小貨車旁，足見被告係在該小貨車後方毆打被害
    人；且被害人茍係行走或跑步間自行跌倒，依行走動線其跌
    倒位置應在馬路中央始符常情，不可能向前有阻礙之小貨車
    方向行走，且撞擊小貨車倒地後亦應係向下坡處撲倒在地，
    而無可能如卷附相片所示頭部朝上坡方向等語。惟被告與被
    害人發生扭打之地點距上開小貨車有相當距離，並非緊鄰該
    車後方，此經證人辛○○、甲○○、壬○○、庚○○、丁○○等證陳在卷，並有其等標繪之位置圖存卷可參；且該處既
    係具傾斜度下坡路段，則被害人之安全帽與背包等物在與被
    告發生扭打之時掉落後，因該地坡度之緣故而向下坡處滾動
    至小貨車旁，亦與物理法則相符，況案發當時係該工地下班
    時間，該處尚有其他諸多工人行走，此亦為證人辛○○、甲○○、壬○○、庚○○、丁○○等證陳在卷，客觀上被害人
    之安全帽及背包物亦不無於案發前或案發後警尚未到場前為
    其他人行走時有意或無意踢動而移動位置之可能。而被害人
    與被告結束扭打後，或欲向巷口方向行走（如離開該地），
    或僅欲行至路邊（如欲檢拾掉落之安全帽等物品），此二情
    形之可能性均無法遽以排除，且被害人頭部撞擊小貨車後倒
    地之方向，亦與其撞擊時之角度、撞擊剎那間被害人之本能
    反應等有關，是亦難能徒以被害人移動及倒地之方向等情形
    ，逕將其自行跌倒之可能性予以摒除。
  (五)綜上所述，本件在可認定被害人係頭顱枕部撞擊停放路旁小
    貨車後倒地之情形下，則被害人頭顱枕部之對撞傷並非因被
    告之徒手毆打所造成，已足認定。而就被害人頭部撞擊上開
    小貨車之原因，公訴人雖指被害人係遭被告毆打後，因體力
    不支而跌倒，致頭部撞及上開小貨車云云，然此與被告及被
    害人二人發生扭打衝突之時間、方式及被害人之身體健康狀
    況有所扞格，復無其他明確事證被害人當時確有體力不支之
    狀況，實不無擬制推測之虞，尚難採認。而綜合證人辛○○
    、甲○○、壬○○、庚○○、丁○○等人所述被告與被害人
    發生衝突扭打之位置距上開小貨車有相當距離，並非緊鄰該
    車後方，而被害人倒地之時，被告所在位置與被害人仍有相
    當之距離，且被告當時亦為旁人擋住，及現場係坡度為百分
    之七點八具相當傾斜程度之下坡路段等情相互以參，尚不能
    將被害人當時係在為週遭之人勸阻而與被告結束扭打往下坡
    處離開之時，於行走間因該地特殊傾斜地形，未加注意失去
    平衡而自行跌倒之可能性逕予排除，於此情形下被告固有出
    手毆打被害人之事實，然被害人既係因行走坡地時失去平衡
    而自行跌撞小貨車，則其因此所致死亡之結果即與被告先前
    之毆打行為無相當因果關係，而不能成立傷害致死之犯罪。
    另被告雖有毆打被害人臉部及胸部之行為，惟依上開法務部
    法醫研究所鑑定書之記載，被害人該等部位並無受傷之情形
    ，則被告毆打被害人之行為既未成傷，核與刑法第二百七十
    七條傷害罪之構成要件不符，而刑法傷害罪復無處罰未遂犯
    之規定，自亦無從以傷害罪責相繩。此外，復無其他積極事
    證可認被害人頭部撞擊上開自用小貨車之原因確係由於被告
    之行為所致，則本件事證之證明程度，仍未達於可排除上述
    合理之懷疑而形成被告有罪之法律上確信之程度。本件被害
    人何瑞芳因頭部受撞擊致死之結果，固殊屬不幸，本院亦感
    至憾，然循據前開之說明，並基於「罪證有疑、利於被告」
    之刑事訴訟原則，本院認本件被告之犯罪尚屬不能證明，依
    法應為其無罪之諭知。
據上論斷，應依刑事訴訟法第三百零一條第一項，判決如主文。
本件經檢察官己○○到庭執行職務。
中　　華　　民　　國　　94　　年　　8 　　月　　19　　日
                  刑事第十三庭  審判長法　官  候  志  融
                                      法  官  張  宏  節
                                      法  官  楊  博  欽
以上正本證明與原本無異
如不服本判決應於送達後十日內向本院提出上訴狀
                                      書記官　曾  美  滋
中　　華　　民　　國　　94　　年　　8 　　月　　19　　日
